臺灣臺中地方法院民事簡易判決
110年度豐簡字第347號
原      告  台新國際商業銀行股份有限公司

法定代理人  尚瑞強  


訴訟代理人  黏舜強  
被      告  黃忠勇  
            黃美玲  
            黃忠揚  
            黃美娟  

上列當事人間請求撤銷遺產分割登記事件，本院於民國110年9月
7日言詞辯論終結，判決如下：
    主    文
原告之訴駁回。
訴訟費用新臺幣2,870元，由原告負擔。
    事實及理由
壹、程序事項：
一、按不變更訴訟標的，而補充或更正事實上或法律上之陳述者
    ，非為訴之變更或追加，民事訴訟法第256條定有明文。本
    件原告起訴聲明第1項原係請求：被告黃忠勇、黃美玲、黃
    忠揚、黃美娟、黃李玉鳳就訴外人黃振興所遺之附表之遺產
    ，於民國106年1月3日所為之遺產分割協議之債權行為，及
    就前述之遺產分割協議於登記日期106年1月25日所為分割繼
    承登記之物權行為，均應予撤銷。嗣於110年4月21日具狀先
    撤回對被告黃李玉鳳之起訴。再於110年9月7日言詞辯論期
    日當庭更正此項聲明為：被告黃忠勇、黃美玲、黃忠揚、黃
    美娟就訴外人黃振興所遺之附表之遺產，於民國106年1月12
    日所為之遺產分割協議之債權行為，及就前述之遺產分割協
    議於登記日期106年1月25日所為分割繼承登記之物權行為，
    均應予撤銷，核其性質為更正應受判決事項之聲明，依前開
    規定，自屬適法。另被告黃李玉鳳已於起訴前之90年10月18
    日死亡，其本無當事人能力，則原告撤回對被告黃李玉鳳之
    起訴，自無民事訴訟法第262 條規定之適用，併此敘明。
二、被告黃美娟經合法通知，未於言詞辯論期日到場，核無民事
    訴訟法第386條各款所列情形，應依原告之聲請，由其一造
    辯論而為判決。
貳、實體事項：
一、原告主張：
    被告黃忠勇向原告申請帳號0000-0000-0000-0000之信用卡
    使用，詎被告黃忠勇自97年間即未依約如期繳款，至110年2
    月8日止，共積欠原告本金新臺幣260,145元及其所生之利息
    未清償。經原告調閱被告黃忠勇之申請資料，查得訴外人即
    被繼承人黃振興留有如附表所示之不動產（下稱系爭不動產
    ）及未知之遺產，被告黃忠勇未向法院為拋棄繼承之意思表
    示，應為遺產繼承人，然被告黃忠勇因積欠原告上開款項未
    清償，恐繼承黃振興之遺產後為原告追索，乃與被告黃美玲
    、黃忠揚、黃美娟合意，由被告黃美玲、黃忠揚為系爭不動
    產之繼承，再於106年1月25日移轉登記予被告黃美玲、黃忠
    揚，被告黃忠勇則全然放棄繼承登記，其等行為等同將被告
    黃忠勇應繼承其父親之財產權利無償移轉予被告黃美玲、黃
    忠揚，而有害於原告之債權。為此，爰依民法第244條1項、
    第244條第4項規定，訴請撤銷被告間之債權行為及所有權移
    轉行為，請求塗銷所有權移轉登記等語。並聲明：1.被告黃
    忠勇、黃美玲、黃忠揚、黃美娟就訴外人黃振興所遺之附表
    之遺產，於民國106年1月12日所為之遺產分割協議之債權行
    為，及就前述之遺產分割協議於登記日期106年1月25日所為
    分割繼承登記之物權行為，均應予撤銷。2.被告黃美玲、黃
    忠揚應將訴外人黃振興所遺之不動產，於登記日期106年1月
    25日之分割繼承登記予以塗銷。
二、被告則以：
　㈠被告黃忠勇部分：伊可分得之部分為另一個橘子園，當時因
    伊負債，便請求父親即被繼承人黃振興將該橘子園賣掉，一
    部分的錢幫伊還債，一部分則分配予最小的妹妹即被告黃美
    娟，至於系爭不動產則分配予被告黃美玲及黃忠揚，此亦為
    被繼承人黃振興生前之意思，被告等係依照其意思來進行分
    配等語，以資抗辯。並聲明：原告之訴駁回。
　㈡黃美玲、黃忠揚部分：同告黃忠勇所述等語，以資抗辯。並
　  聲明：原告之訴駁回。
　㈢被告黃美娟部分：
　  被告黃美娟未於言詞辯論期日到場，亦未提出書狀作何聲明
　  或陳述。
三、本院得心證之理由：
　㈠本件原告主張被告黃忠勇積欠其債務未清償，而被繼承人即
    被告等之父親黃振興於105年1月3日死亡，遺有系爭遺產，
    由被告4人繼承，經被告4人為協議分割遺產，約定系爭不動
    產均由被告黃美玲及黃忠揚繼承，並辦理繼承登記移轉予被
    告黃美玲及黃忠揚等情，業據原告提出信用卡申請書、帳務
    明細、家事事件公告查詢結果、臺中市○○區○○○段○○○○段000
    0○00000地號土地登記第一、二類謄本、地籍異動索引、被
    繼承人黃振興繼承系統表、被告等人戶籍謄本等件為證，並
    有本院依職權調閱之臺中市東勢地政事務所106年1月24日收
    件之普登字第4150號土地登記申請書、遺產分割協議書、分
    割繼承登記申請相關資料在卷可參，堪信上情為真實。
  ㈡按債務人所為之無償行為，有害及債權者，債權人得聲請法
    院撤銷之；債務人所為之有償行為，於行為時明知有損害於
    債權人之權利者，以受益人於受益時亦知其情事者為限，債
    權人得聲請法院撤銷之，民法第244條第1、2項分別定有明
    文。次按民法第244條第1項及同條第2項係分別以無償行為
    及有償行為作為規範之對象，二者撤銷之法定要件並不相同
    。而上開所謂無償或有償行為，係以債務人與第三人間之行
    為有無互為對價關係之給付為其區別標準（最高法院101年
    度台上字第498號判決意旨參考）。就共同繼承人間所為之
    遺產分割協議，其評價上究屬無償行為抑或有償行為，不能
    僅以單一繼承人是否放棄取得遺產為斷，仍應綜合斟酌該繼
    承人放棄取得遺產之原因。概被告間分割協定，係被告間基
    於繼承人之身分關係，就被繼承人所遺之權利義務相互為協
    定後，再分配不動產之權利，為多數繼承人之共同行為，徵
    諸一般社會常情，往往會考量被繼承人生前意願，繼承人對
    被繼承人之貢獻，有無扶養之事實，家族成員間之感情，被
    繼承人對各繼承人生前已給與之財產，承擔祭祀義務等諸多
    因素，始能達成遺產之分割協定。又如僅因欠債之人未受遺
    產分配，即推認系爭遺產分割協議為無償行為，則將使繼承
    人分配遺產之際，僅因繼承人中之一中或數人有積欠債務，
    即無法考量被繼承人之遺願、父母子女關係及日後扶養義務
    之履行等因素，而僅能機械式之按應繼分分配遺產，否則即
    有受債權人日後撤銷協議之風險，此顯過度箝制繼承人處分
    遺產之自由；民法第244條所定撤銷權之立法目的，乃在保
    全債務人原有債權清償力，非在使債務人增加其清償力，債
    務人原有之清償力如因有償或無償行為致積極財產減少而有
    害債務人之清償力時，始准其債權人行使撤銷權撤銷有害之
    行為，故債權人應以債務人個人財產為其信賴之基礎，其對
    債務人之被繼承人之期待，顯難有保護之必要。
　㈢經查，本件被繼承人黃振興死亡後留有如附表所示遺產，經
    繼承人全體同意全部由被告黃美玲及黃忠揚繼承，此乃因被
    告黃忠勇在外積欠債務，被繼承人黃振興於生前遂將另一筆
    土地變賣，並已將變賣所得金額一部分分配予被告黃忠勇以
    清償債務，一部分則分配予黃美娟，另表示將系爭不動產由
    被告黃美玲及黃忠勇繼承，此乃被繼承人生前之意願，且被
    繼承人生前將其他土地變賣，已將一部分財產先行分配予被
    告黃忠勇，是被告間始達成本件遺產分割之協議，非為了不
    利於被告黃忠勇之債權人而為此分割協議，且該系爭不動產
    本即非屬被告黃忠勇所有，被告黃忠勇同意該遺產由被告黃
    美玲及黃忠揚繼承，難認係為逃避其債權人之追償而為，是
    被告等人基於繼承人之身分所為對繼承遺產之分配協議行為
    ，應非無對價關係之無償行為，堪以認定。原告如認該分割
    遺產之協議有積極之民法244條第1項規定故意為無償行為，
    而有害原告之債權情事，即應負積極之舉證責任，不得僅以
    被告黃忠勇未為繼承權之拋棄又未實際繼承遺產，即推認被
    告黃忠勇未繼承遺產之行為即為有害原告債權之行為。原告
    既未能舉證以實其說，則其本件請求，即無理由，應予駁回
    。
四、本件事證已臻明確，兩造其餘攻擊防禦方法及所舉證據，經
    審酌結果，與本件判決結論均無影響，爰不一一論述，附此
    敘明。
五、據上論結，本件原告之訴為無理由，依民事訴訟法第436條
    第2項、第385條第1項前段、第78條，判決如主文。
中　　華　　民　　國　　110 　年　　9 　　月　　30　　日
　                豐原簡易庭    法  官  廖弼妍
如不服本判決，應於送達後20日內，向本院提出上訴狀並表明上
訴理由，如於本判決宣示後送達前提起上訴者，應於判決送達後
20日內補提上訴理由書（須附繕本）。如委任律師提起上訴者，
應一併繳納上訴審裁判費。
以上為正本係照原本作成。
中　　華　　民　　國　　110 　年　　9 　　月　　30　　日
                                書記官  陳貴卿　
附表：
種類 財 產 所 在 地 或 名 稱 權利範圍 土地 臺中市○○區○○○段○○○○段0000地號  1分之1 土地 臺中市○○區○○○段○○○○段00000地號  1分之1